最高法院刑事判決　　　　　　　　　　　　　　　　九十三年度台上字第八五四號
　　上　訴　人　甲○○
右上訴人因傷害致人於死案件，不服台灣高等法院中華民國九十二年十一月十九日第
二審判決（九十二年度上訴字第二七三五號，起訴案號：台灣板橋地方法院檢察署九
十一年度偵字第六八０四、八二八七、一一五二六號），提起上訴，本院判決如左：
    主  文
原判決關於甲○○部分撤銷，發回台灣高等法院。
    理  由
本件原判決認定上訴人甲○○與陳錫凱、林俊安、林錡嵐、潘金水、周歧瑋、許嘉興
、洪倩雯、林靖閔及少年洪００等人，於民國九十一年三月三十一日零時許，前往台
北縣林口鄉○○路十三之十二號「皇冠保齡球館」之二樓Ａ５包廂內飲酒唱歌，於同
日四時許，因與鄰座Ａ４包廂之胡志剛發生衝突，遭胡志剛與其友人林志豪、林春雄
、林金雄、陳清雄等人分持高爾夫球桿、撞球桿、木棒、木劍等物毆打，致陳錫凱、
林錡嵐、少年洪００等人受傷，上訴人等人分別逃離現場後，上訴人即跑至鄰近之台
北縣林口鄉○○路七十四號「網路玩家」網路咖啡店內，將上情告知該店老闆張志銘
及在場之少年熊００、少年蘇００等人，嗣少年洪００與林俊安亦相繼跑回該店告知
上情，張志銘、少年熊００、少年蘇００及張志銘之姓名年籍不詳之友人五人得知上
情，且與上訴人、少年洪００、林俊安均誤認林錡嵐受傷未及逃離現場，恐其遭受不
測，乃基於共同連續傷害之概括犯意聯絡，同往前開保齡球館找胡志剛等人尋仇並救
人，張志銘持開山刀一把，並將另把開山刀交由上訴人持有，其二人與林俊安、少年
蘇００、洪００、熊００及張志銘之友人七人分兩批前往上開保齡球館，途中林俊安
、少年蘇００、洪００、熊００分別撿拾路邊工地棄置之鐵棍、木棒等做為武器。嗣
林俊安、少年蘇００、洪００、熊００抵上開保齡球館門口，上訴人與張志銘及張志
銘姓名年籍不詳之友人五人共七人旋亦趕至，陳錫凱亦持木棍前來會合，十二人即基
於共同連續傷害之概括犯意聯絡而進入球館內，適胡志剛在一樓大廳發現上訴人等分
持武器衝入，迅即跑上二樓對其親友大喊：「他們有叫人來了。」並以保齡球自二樓
丟下砸向上訴人等人後，又衝下一樓抵擋上訴人等人，林志豪聽到胡志剛之喊叫後，
即至撞球檯拿取撞球桿二根，將其中一根交與林春雄後，逕持撞球桿下樓，陳錫凱見
之便持木棒與之扭打，林志豪旋於一樓櫃台右側勒住陳錫凱脖子，上訴人即持刀揮砍
林志豪一刀，張志銘亦持刀揮砍林志豪一刀，林志豪放開陳錫凱後，上訴人、張志銘
仍持開山刀追砍林志豪，上訴人以刀揮砍林志豪背部二刀，僅劃破衣服而未致傷，少
年洪００、熊００亦持鐵棍追打林志豪，林志豪為躲避追打而欲自球館一樓左側樓梯
逃回二樓，上訴人、張志銘追打林志豪至一樓服務台背面時，見數人正在球道圍住胡
志剛毆打，便停止追打林志豪，承前共同連續傷害之概括犯意而加入圍毆胡志剛，上
訴人、張志銘對於以刀揮砍胡志剛，可能造成胡志剛死亡之事實，客觀上本能預見，
但主觀上竟未預見，上訴人持刀在混亂中上前揮砍胡志剛背後三刀，刺腹部一刀，張
志銘則刺砍胡志剛數刀，其中一刀並刺中胸部，致胡志剛因而受有(1)、右臉頰二公分
表淺切創。(2)、胸部刺創二處，分別致入皮內在右第三肋骨處，進入胸腔並切斷心臟
主動脈二點五公分，及在腹部往右第七肋骨進入及肝五〤五公分。(3)、右上臂外側表
淺切創二點五公分。(4)、背部有表淺切創五條等傷勢，胡志剛因利器穿刺傷出血併心
包囊血塞二００西西而當場死亡。陳錫凱、林俊安與少年洪００、蘇００、熊００等
人則繼續追打林志豪，見林志豪逃向二樓，便繼續追打至二樓，張志銘砍完胡志剛後
，旋亦趕至二樓與陳錫凱等會合，張志銘等在二樓櫃台前復見林志豪站立該處，便接
續以開山刀揮砍或以棍棒毆打林志豪，致林志豪受有頭皮撕裂傷、右前臂撕裂傷及胸
前撕裂傷等傷害，終因失血過多，昏倒於二樓販賣部前，陳錫凱、張志銘、林俊安、
少年洪００、蘇００、熊００等人便停止毆打，在二樓之ＫＴＶ包廂及廁所等地搜尋
同伴林錡嵐等人，見林金雄與其妻子陳春英等坐立於吧檯前，便將林金雄圍住並質問
林錡嵐下落，此時上訴人亦自一樓趕至，陳錫凱高喊「打」，眾人便承前共同連續傷
害之概括犯意圍毆林金雄，林俊安更以鐵棍毆打林金雄之頭部，上訴人則持刀揮砍林
金雄背部一刀，林金雄因而受有右下背切割傷二十〤十〤七公分，林俊安等人見林金
雄受傷倒地，便停止毆打林金雄，而持刀棍追打在二樓之林春雄、陳清雄及林志豪之
弟林志傑等人，陳清雄、林春雄、林志傑趁隙逃離現場而未受傷害，上訴人、陳錫凱
、張志銘、少年洪００、蘇００、林俊安、熊００等人得知林錡嵐早已離開，始罷手
離去，林金雄、林志豪則由在場之家人送醫治療。嗣經警循線查獲林俊安、少年洪０
０、蘇００、熊００等人，並在現場扣得陳錫凱、林俊安等人所遺落在現場屬其等所
有之木棒、鐵棍各一支。上訴人、陳錫凱則於九十一年三月三十一日上午六時三十分
許，在有偵查犯罪職權之機關尚不知其為行兇者前，持上訴人行兇所用之開山刀一把
，趕往台北縣警察局新莊分局林口分駐所自首等情。因而維持第一審關於論處上訴人
共同連續傷害人之身體，因而致人於死罪刑之判決，駁回檢察官及上訴人在第二審關
於該部分之上訴，固非無見。
惟查：(一)、依法應於審判期日調查之證據雖已調查，而其內容未明瞭者，即與未經調
查無異，如遽行判決，仍屬應於審判期日調查之證據而未予調查，尚不得遽對被告為
有利或不利之認定。又刑法上殺人罪與傷害致人於死罪之區別，本視加害人有無殺意
為斷，被害人所受之傷害程度，固不能據為認定有無殺意之唯一標準，但加害人之下
手情形及被害人之致命部位如何，於審究犯意方面，仍不失為重要之參考資料。原判
決於理由欄說明：上訴人雖持開山刀砍傷胡志剛背部三刀及腹部一刀，惟在當時眾多
人圍毆鼓躁及混亂之情形下，上訴人既與胡志剛並無深仇大恨，其持刀砍傷被害人是
否有殺人之故意，即非無疑。是綜觀本案前因後果，尚難僅憑被害人受傷部位即遽認
上訴人具有直接或間接之殺人故意，公訴人認上訴人係犯刑法第二百七十一條第一項
之殺人罪嫌，其起訴法條尚有未洽，爰就上訴人部分變更其起訴法條為傷害致人於死
等罪（原判決第二十頁第十二至十八行）。然原判決事實欄認定：……上訴人等因與
胡志剛發生衝突，而先遭胡志剛與其友人等毆打（原判決第二頁第五至十行）；……
上訴人持刀在混亂中上前揮砍胡志剛背後三刀，刺腹部一刀，張志銘則刺砍胡志剛數
刀，其中一刀並刺中胸部，致胡志剛因而受有(1)、右臉頰二公分表淺切創。(2)、胸部
刺創二處，分別致入皮內在右第三肋骨處，進入胸腔並切斷心臟主動脈二點五公分，
及在腹部往右第七肋骨進入及肝五〤五公分。(3)、右上臂外側表淺切創二點五公分。
(4)、背部有表淺切創五條等傷勢，胡志剛因利器穿刺傷出血併心包囊血塞二００西西
而當場死亡（原判決第四頁第七至十五行）等情。則上訴人等因與胡志剛發生衝突，
並先遭胡志剛等人毆打，上訴人是否無殺害胡志剛之動機？又以開山刀砍刺人之背部
及腹部，足以致人於死，為客觀上一般人所得預見等情，為原判決所是認（原判決第
十七頁第六至七行），而上訴人等持開山刀砍刺胡志剛要害處，致胡志剛受有前揭嚴
重傷勢並當場死亡，上訴人是否無致胡志剛於死之犯意，仍非無疑義，尚待調查釐清
。原審就上情未詳予調查釐清，復未詳細說明上訴人何以並無殺害胡志剛犯意之理由
，率以並非明確之推論，即認上訴人並無殺害胡志剛之犯意，其查證未盡且理由欠備
，遽行判決，尚嫌速斷，其審理猶有未盡。(二)、有罪判決書之事實一欄，為判斷其適
用法令當否之準據，法院應將依職權認定與論罪科刑有關之事實，翔實記載，然後於
理由內逐一說明其憑以認定之證據，並使事實認定與理由說明，互相適合，方為合法
。倘事實認定與理由說明，不相一致，或事實與理由欄內之記載，前後齟齬，按諸刑
事訴訟法第三百七十九條第十四款後段規定，均屬判決理由矛盾之當然違背法令。又
刑法上之傷害致人於死罪為結果犯，如多數人下手毆打，本有犯意之聯絡，即屬共同
正犯，對於共犯間之實施行為，既互相利用，就傷害之結果，自應同負責任。原判決
事實欄認定上訴人與張志銘等共十二人，基於共同連續傷害之概括犯意聯絡（原判決
第三頁第十一至十二行），即在合同意思範圍內，相互利用他人之行為，分別對胡志
剛等人為傷害行為，且除上訴人與張志銘分持開山刀砍刺胡志剛外，另有多人在場同
時圍毆胡志剛（原判決第四頁第四至七行）等情，苟屬無訛。則上訴人等十二人是否
均應就胡志剛死亡之結果同負責任？乃原判決理由欄就上情僅論斷：上訴人與張志銘
就傷害致人於死部分，互有犯意聯絡及行為分擔，為共同正犯（原判決第十九頁第三
至四行）等情。其事實欄之記載與理由欄之說明，不盡相符，尚有未合。(三)、有罪之
判決書，對於被告有利之證據不採納者，應記載其理由，刑事訴訟法第三百十條第二
款定有明文。原判決認定上訴人有持開山刀砍刺胡志剛之犯行，係依憑上訴人於警訊
及偵查中之供述，為其主要論據之一。然上訴人否認其於警訊及偵查中之供述係屬事
實，辯稱：伊只有揮砍林志豪與林金雄，胡志剛係遭張志銘砍殺死亡，因張志銘要伊
扛罪並答應出錢幫伊打官司及負責民事賠償，伊才在警訊及偵查中承認有砍胡志剛（
原判決第六頁第七至十三行）等語。而證人洪晨峰證稱：……伊父親帶伊去找張志銘
，他（張志銘）說上訴人已經幫他將罪都擔下來，……張志銘有說要將網咖賣掉幫上
訴人打官司（原審卷第一五七頁）等情，是否屬實？苟洪晨峰上開供述各節屬實，何
以不足為有利上訴人之認定？原審對上情未詳予調查釐清，復未說明上情何以不足為
有利上訴人認定之理由，亦有未洽。(四)、無期徒刑不得加重，刑法第六十五條第一項
定有明文。上訴人所犯刑法第二百七十七條第二項之傷害致人於死罪，法定本刑為無
期徒刑或七年以上有期徒刑。原判決於依刑法第五十六條連續犯之規定加重其刑時，
未將法定刑無期徒刑部分除外（原判決第十八頁第十至十四行），併予加重，難謂為
適法。上訴意旨指摘原判決關於其部分不當，尚非全無理由，應認有撤銷發回更審之
原因。
據上論結，應依刑事訴訟法第三百九十七條、第四百零一條，判決如主文。
中　　　華　　　民　　　國　　九十三　　年　　　二　　　月　　二十六　　日
                              最高法院刑事第三庭
                                  審判長法官  董　明　霈
                                        法官  林　茂　雄
                                        法官  張　祺　祥
                                        法官  洪　文　章
                                        法官  花　滿　堂
      右正本證明與原本無異
                                              書  記  官
中　　　華　　　民　　　國　　九十三　　年　　　三　　　月　　　三　　　日
                                                                        Ｋ
